臺灣屏東地方法院民事判決
111年度潮簡字第223號
原      告  聯邦商業銀行股份有限公司


法定代理人  林鴻聯  
訴訟代理人  黃靜美  
            柯易賢  
被      告  曾科木  
            曾清麟  
            曾清讚  
            曾清香  
被 代 位 人 曾文誠  
上列當事人間代位請求分割共有物事件，本院於111年4月25日言
詞辯論終結，判決如下：
    主      文
原告得代位被代位人曾文誠就其與被告曾科木、曾清麟、曾清讚
、曾清香之被繼承人曾進興所遺留如附表一所示之不動產辦理繼
承登記。
被告曾科木、曾清麟、曾清讚、曾清香及被代位人曾文誠應就公
同共有如附表一所示之不動產准予分割，分割方法依附表二之應
繼分比例登記為分別共有。
訴訟費用由二造依附表三所示比例負擔。
    事實及理由
壹、程序方面：
    本件被告等經合法通知，均未於言詞辯論期日到場，核無民
    事訴訟法第386條所列各款情形，爰依原告之聲請，由其一
    造辯論而為判決。
貳、實體方面：
一、原告主張：被代位人曾文誠為原告之債務人，前積欠原告新
    臺幣（下同）109,383元及利息未清償。如附表一所示之遺
    產（下稱系爭遺產）為被繼承人曾進興所有，曾進興死亡後
    ，由被告曾科木、曾清麟、曾清讚、曾清香及被代位人曾文
    誠繼承，惟至今尚未辦理繼承登記。系爭遺產現為被告及被
    代位人曾文誠公同共有，並無不能分割之情事，然被代位人
    曾文誠自應償還原告借款，得以行使遺產分割請求權方式取
    得財產，進而清償其債務，惟曾文誠迄今仍怠於行使，致原
    告無法對曾文誠應分得之部分執行受償，原告自有行使代位
    以保全債權之必要，爰依民法第242條、第823條、第824條
    規定，代位辦理繼承登記及請求分割系爭不動產，另於言詞
    辯論時表示起訴狀之附表編號五、六沒有要請求分割等語。
    並聲明：㈠被告應就被繼承人曾進興所遺留如附表所示之不
    動產辦理繼承登記。㈡被告應就公同共有如附表一所示之不
    動產准予分割，分割方法為依如附表二所示比例分別共有分
    割登記。㈢訴訟費用由被告負擔。
二、被告方面：
    被告經合法通知，均未於言詞辯論期日到場，亦未提出書狀
    作何聲明或陳述。
三、法院之判斷：
㈠、繼承人有數人時，在分割遺產前，各繼承人對於遺產全部為
    公同共有；繼承人得隨時請求分割遺產，但法律另有規定或
    契約另有訂定者，不在此限，民法第1151條、第1164條分別
    定有明文。按民法第1164條所定之遺產分割，係以遺產為一
    體，整個為分割，而非以遺產中各個財產為分割對象，亦即
    遺產分割之目的在廢止遺產全部之公同共有關係，而非旨在
    消滅個別財產之公同共有關係，其分割方法應對全部遺產整
    體為之。遺產之公同共有係以遺產之分割為其終局目的，而
    以公同共有關係為暫時之存在，在公同共有遺產分割自由原
    則下，民法第1164條規定，繼承人得隨時請求分割遺產，依
    同法第829條及第830條第1項觀之，自應解為包含請求終止
    公同共有關係在內，俾繼承人之公同共有關係消滅而成為分
    別共有，始不致與同法第829條所定之旨趣相左，庶不失繼
    承人得隨時請求分割遺產之立法意旨。
㈡、次按債務人怠於行使其權利時，債權人因保全債權，得以自
    己之名義，行使其權利；但專屬於債務人本身者，不在此限
    ，民法第242條定有明文。前揭規定係因債權人得就債務人
    之財產受清償，是為通例，債務人財產之增減，於債權人之
    債權有重大關係，故於債務人怠於行使其權利時，應許債權
    人為保全其債權起見，得以自己之名義，行使屬於債務人之
    權利，以保護其利益，但專屬於債務人一身之權利，則不許
    債權人行使之。是債權人得依民法第242條規定代位行使債
    務人之權利，以債務人之權利非以其人格上之法益為基礎之
    財產權為限，且債務人之財產應為全體債權人之總擔保，其
    消極不對他人為權利之行使，將影響債權人之債權實現，故
    民法設有代位權之制度，供債權人為債之保全，惟債權人干
    涉債務人之權利行使並非毫無限制，民法第242條但書即規
    定專屬於債務人之權利，債權人不得代位行使。蓋專屬權多
    以人格及身分關係為基礎，凡依法律規定僅該當事人始得為
    之，或依其性質具有屬人性，不適於由他人代位行使之權利
    ，自屬該條但書所謂「專屬於債務人本身」之權利，不能准
    由該當事人之債權人代位行使之，且不以法律有「專屬於債
    務人本身」之明文規定為限。至民法第242條代位權行使之
    範圍，就同法第243條但書規定旨趣推之，並不以保存行為
    為限，凡以權利之保存或實行為目的之一切審判上或審判外
    之行為，諸如假扣押、假處分、聲請強制執行、實行擔保權
    、催告、提起訴訟等，債權人皆得代位行使。　　　　
㈢、繼承權係屬以人格法益為基礎之權利，並非單純之財產權，
    繼承係包括身分關係之承認，故應認專屬於繼承人所有。而
    遺產分割請求權性質上雖係基於繼承人之身分，由繼承權所
    衍生，但在繼承人繼承被繼承人之遺產後，已承認與被繼承
    人之身分關係，遺產分割請求權之行使固足以消滅全體繼承
    人就全部遺產之公同共有關係，惟此係就繼承人所繼承之財
    產請求分割，與被繼承人之身分關係無關，並非打破全體繼
    承人之共同繼承狀態，僅遺產分割係以整個遺產為一體，並
    非以遺產中個別之財產分割為對象，即遺產分割之目的在廢
    止遺產全部之公同共有關係，非消滅個別財產之公同共有關
    係，乃遺產分割請求權行使方法之限制，尚非因此使遺產分
    割請求權成為以人格法益為基礎之權利，應專屬由繼承人行
    使。是本院認遺產分割請求權雖係基於繼承權而來，但係就
    繼承人已經繼承之被繼承人遺產請求分割，該已經繼承之被
    繼承人遺產為繼承人之財產可供清償繼承人之債務，遺產分
    割請求權已與被繼承人之身分關係無涉，自非以人格法益為
    基礎之財產權，即非專屬於繼承人本身之權利，得由其債權
    人代位行使。 　　　　
㈣、經查，原告主張其為被代位人曾文誠之債權人，曾文誠財產
    不足以清償債務，另系爭遺產原為曾進興所有，曾進興死亡
    後由被告曾科木、曾清麟、曾清讚、曾清香及被代位人曾文
    誠共同繼承曾進興之遺產而為公同共有，其公同共有之部分
    尚未辦理繼承登記等情，業據其提出系爭支付命令暨確定證
    明書影本、家事事件公告、繼承系統表、曾進興除戶戶籍謄
    本、被告及被代位人之戶籍謄本、土地登記第一類謄本、建
    物登記第一類謄本、遺產稅免稅證明書（見本院卷第7至21
    、31、33、37、43、49、51頁）等件為證，復經本院依職權
    調閱相關資料（見本院卷第52至56頁）可稽，被告未於言詞
    辯論期日到庭，亦未提出書狀為任何聲明或陳述，依民事訴
    訟法第280條第3項，視同自認，故原告上開主張事實，應堪
    認為真實。次查，曾文誠積欠原告債務迄今既未清償完畢，
    且系爭遺產現仍為全體繼承人公同共有，原告尚無法聲請強
    制執行，須消滅公同共有關係即分割遺產，始能對曾文誠名
    下之財產求償。是曾文誠怠於行使分割遺產之權利，原告為
    保全其上開債權，代位曾文誠請求分割遺產，以供執行滿足
    其債權之清償，自無不合。
㈤、再按公同共有物分割之方法，除法律另有規定外，準用關於
    共有物分割之規定，依共有人協議之方法行之；分割之方法
    不能協議決定，或於協議決定後因消滅時效完成經共有人拒
    絕履行者，法院得因任何共有人之請求，命為下列之分配：
    一、以原物分配於各共有人。但各共有人均受原物之分配顯
    有困難者，得將原物分配於部分共有人。二、原物分配顯有
    困難時，得變賣共有物，以價金分配於各共有人；或以原物
    之一部分分配於各共有人，他部分變賣，以價金分配於各共
    有人，民法第830條第2項、第824條第1項及第2項分別定有
    明文。又繼承人有數人時，在分割遺產前，各繼承人對於遺
    產全部為公同共有；因繼承、強制執行、公用徵收或法院之
    判決或其他非因法律行為，於登記前已取得不動產物權者，
    應經登記，始得處分其物權，民法第1151條、第759條分別
    定有明文。查本件被繼承人曾進興於99年7月25日死亡，曾
    進興之繼承人尚未辦理繼承登記，則原告代位曾文誠就附表
    一所示之不動產就被繼承人曾進興部分辦理繼承登記後，再
    按被代位人曾文誠與被告等按如附表二所示應繼分比例採取
    分別共有方式分割，與法無違，且僅係將公同共有改為分別
    共有，並不損及各共有人之利益，況各共有人若取得分別共
    有，對於所分得之應有部分均得自由單獨處分、設定負擔，
    可避免公同共有關係久延致影響彼此權益，核屬爰適之分割
    方案，應予准許。　　
四、本件原告之訴雖有理由，惟因共有物分割、經界或其他性質
    上類似事件涉訟，由敗訴當事人負擔訴訟費用顯失公平者，
    法院得酌量情形，命勝訴之當事人負擔其一部，民事訴訟法
    第80條之1定有明文。查本件裁判分割遺產之形成訴訟，是
    因原告欲實現對被代位人即債務人曾文誠積欠之債權所生，
    故本院認訴訟費用宜由原告按被代位之曾文誠之應繼分比例
    分擔，另被告亦按應繼分比例分擔，爰論知如主文第三項。
五、訴訟費用負擔之依據：民事訴訟法第80條之1。 　　
中    華    民    國   111    年    5    月     9    日
                  潮州簡易庭     法  官  吳思怡
以上正本係照原本作成。
如不服本判決，應於送達後20日內，向本院提出上訴狀並表明上
訴理由，如於本判決宣示後送達前提起上訴者，應於判決送達後
20日內補提上訴理由書（須附繕本）。如委任律師提起上訴者，
應一併繳納上訴審裁判費。
中    華    民    國   111    年    5   月     9    日

                                  書記官  蔡進吉
附表一：
編號 遺產標示 1 屏東縣○○鄉○○段000地號土地所有權，權利範圍：32分之3。 2 屏東縣○○鄉○○段0000地號土地所有權，權利範圍：32分之3。 3 屏東縣○○鄉○○段0000地號土地所有權，權利範圍：32分之3。 4 屏東縣○○鄉○○段000○號建物所有權，權利範圍：1分之1。 

附表二：應繼分比例
編號 繼承人 應繼分比例  1 曾文誠 1/5  2 曾科木 1/5  3 曾清麟 1/5  4 曾清讚 1/5  5 曾清香 1/5 

附表三：訴訟費用負擔比例
編號 當事人 應繼分比例  1 原告 1/5  2 曾科木 1/5  3 曾清麟 1/5  4 曾清讚 1/5  5 曾清香 1/5